臺灣高等法院刑事判決　　　　　　　　　　　　　九十三年度上訴字第一三一三號
　　上　訴　人　台灣台北地方法院檢察署檢察官
　　被　　　告　甲○○
右上訴人因被告偽造文書等案件，不服臺灣臺北地方法院九十二年度訴字第一三四三
號，中華民國九十三年三月十七日第一審判決（起訴案號：臺灣臺北地方法院檢察署
九十二年度偵續一字第二九號），提起上訴，本院判決如左：
    主  文
上訴駁回。
    理      由
一、公訴意旨略以：被告甲○○原係告訴人乙○○○之鄰居及朋友，二人於買賣股票
    之資金調度上，互有往來，緣告訴人於民國八十五年七月十六日，將其位於臺北
    市○○區○○街住處之鑰匙，交付被告，委請在其出國期間，代為看顧住處及按
    日澆花，後告訴人即於翌日（即七月十七日）出國赴美加旅遊，乃被告在代為看
    顧住處之期間，發現告訴人之帳戶存摺及印鑑等物並未收妥，且帳戶內尚有中國
    信託商業銀行股份有限公司股票（下稱中信銀股票）五萬五千股，因思及二人帳
    戶間資金往來原有模糊之處，竟意圖為自己不法之所有，先於同年八月二日，透
    過不知情之群益證券股份有限公司（下稱群益證券公司）承辦人黃春儒，將告訴
    人所有之中信銀股票共計五千股賣出，賣出所得新臺幣（下同）二十四萬八千八
    百九十四元，則轉帳匯入告訴人於世華聯合商業銀行（下稱世華銀行）忠孝分行
    第00000000000號帳戶之內，被告復於同月五日，自告訴人住處內竊
    取上開世華銀行忠孝分行帳戶存摺及印鑑章，並前往該銀行分行，偽造印文於世
    華銀行中心自動轉帳清單上，另填據世華銀行匯出匯款用紙（代收入傳票），使
    該銀行分行陷於錯誤，而將告訴人所有之三十六萬一千二百元，轉帳匯入自己於
    臺北銀行永春分行000000000000號帳戶之內，嗣於九十一年間二人
    進行對帳時，告訴人始發現前開遭盜領款項之事實，因認被告涉犯刑法第三百二
    十條第一項之竊盜罪嫌、第三百三十九條第一項之詐欺取財罪嫌及第二百十六條
    、第二百十條之行使偽造私文書罪嫌（按起訴書就被告涉犯刑法第二百十六條、
    第二百十條部分原誤載為刑法第二百十條、第二百十七條第一項、第二項，公訴
    人於九十三年三月三日蒞庭時業已當庭更正）云云。
二、按犯罪事實應依證據認定之，無證據不得認定犯罪事實。又不能證明被告犯罪者
    ，應諭知無罪之判決，刑事訴訟法第一百五十四條第二項、第三百零一條第一項
    分別定有明文。次按事實之認定，應憑證據，如未能發現相當證據，或證據不足
    以證明，自不能以推測或擬制之方法，為裁判基礎（最高法院四十年台上字第八
    六號判例參照）。又認定犯罪事實，所憑之證據，雖不以直接證據為限，間接證
    據亦包括在內，然無論直接或間接證據，其為訴訟上之證明，須於通常一般之人
    均不致於有所懷疑，而得確信其為真實之程度者，始得據之為有罪之認定，倘其
    證明尚未達到此一程度，而有合理性懷疑之存在時，即無從為有罪之認定，此亦
    有最高法院七十六年台上字第四九八六號判例可資參照。再告訴人之告訴，本以
    使被告受刑事訴追為目的，故其陳述是否與事實相符，自應調查其他證據，以資
    審認，苟其所為攻擊之詞，尚有瑕疵，則在此瑕疵未予究明以前，即不能遽採為
    斷罪之基礎（最高法院六十九年台上字第一五三一號判決參照）。
三、本件公訴人認被告涉犯前揭犯行，無非以告訴人之指訴、告訴人之
    訴人之群益證券公司存摺影本、告訴人之世華銀行存摺影本、世華銀行中心自動
    轉帳清單影本、世華銀行匯出匯款用紙影本、臺北銀行入戶電匯回條影本、被告
    九十一年八月二十七日臺北銀行入戶電匯回條影本等為主要依據。訊據被告固坦
    認告訴人於出國前曾交付住家鑰匙使之得進入告訴人住處澆花，且於八十五年八
    月五日自告訴人帳戶提領三十六萬一千二百元轉匯至伊本人帳戶一情，惟堅詞否
    認有何犯行，辯稱：伊與告訴人間有資金往來，因伊女兒裝潢需要用錢向伊借款
    而伊錢不夠，伊方向告訴人借貸該筆款項，告訴人於出國前一日晚上，即將提款
    單交予伊自行填寫金額，告訴人看過提款單後自行蓋章，並連同存摺、鑰匙一併
    交給伊，然因告訴人帳戶存款餘額不足所借金額，故告訴人對伊表示待出賣股票
    入帳後再通知伊取款，嗣後告訴人於國外以電話通知已出售股票之款項入帳，伊
    始於提款單上填載日期至銀行提款，絕無竊取告訴人存摺、印章而盜領該筆款項
    等語。
四、經查：
    (一)告訴人自八十五年四月二十四日起至八十六年三月一日止，自其所有前開世華
      銀行忠孝分行帳戶轉帳予被告之款項，扣除本案告訴人所指訴遭被告盜領之三
      十六萬一千二百元，累計金額仍達三百八十餘萬元等情，有被告與告訴人間之
      資金往來明細表及告訴人於世華銀行忠孝分行活期儲蓄存款存摺影本在卷可稽
      ；且告訴人與被告間因相互間資金往來之債務糾紛而在本院另有民事訴訟，業
      經原審調閱原審九十一年度簡字第二二號民事通常訴訟程序第一審卷宗（含九
      十一年度促字第六○九九號卷宗）審認無訛，復有臺北銀行入戶電匯回條在卷
      足參，堪認被告所辯伊與告訴人間長期互有金錢往來等語，尚非子虛，堪可信
      採。
    (二)又告訴人於八十五年七月十七日至同年九月一日間出國旅遊，在告訴人出國前
      ，告訴人之世華銀行忠孝分行帳戶內餘額尚有十六萬九千一百七十三元，同時
      並持有中信銀、新光人壽等八十幾張股票，業據告訴人自承在卷（見九十一年
      度偵字第一六八三四號偵查卷宗第五頁反面、九十一年度偵續字第四七二號偵
      查卷宗第五十五頁、九十二年度偵續一字第二九號偵查卷宗第五十六頁反面）
      ，復有
      存摺影本、群益證券公司存摺影本等附卷可稽，而告訴人於八十五年八月二日
      之出國期間內出賣五張中信銀，得款二十四萬八千八百九十四元，於同月五日
      被告欲自告訴人之世華銀行忠孝分行進行轉帳當時，告訴人帳戶內尚有四十一
      萬八千零六十七元，此觀前開存摺影本自明，若果如告訴人指訴八十五年八月
      二日其在國外，未曾向營業員下單出賣中信銀股票，而係被告未經同意，擅自
      下單於群益證券之營業員，盜賣其所有之中信銀股票五張，並從其世華銀行忠
      孝分行盜領出賣股票交易所得，則被告何以不將告訴人所有之八十幾張股票悉
      數出賣並將存款全部盜領，而僅出賣其中之中信銀股票五張及提領三十六萬一
      千二百元，是就此情節以觀，已屬有悖常情。徵諸證人即群益證券公司營業員
      黃春儒業已結稱彼為告訴人下單買賣股票之營業員，告訴人均以電話通知下單
      ，彼認得告訴人之聲音，且於下單前亦會透過查詢客戶持股資料以確認為本人
      無誤，依彼與告訴人過去的交易狀況，交易完成後彼會傳真交易單據給告訴人
      確認，告訴人亦會打電話問帳戶內之錢還夠不夠，告訴人確實有與彼對過帳，
      又交易完成後之次月十日前會將上月之對帳單寄交客戶，又被告未曾替告訴人
      下單賣股票，告訴人有多少股票自己清楚，因存摺係告訴人自行保管等語（見
      九十一年度偵字第一六八三四號偵查卷宗第七十八頁反面、第七十九頁、九十
      一年度偵續字第四七二號第八十六頁至八十八頁、九十二年度偵續一字第二九
      號第三十至三十二頁），參之告訴人亦曾自陳其確實都以電話下單，未曾委託
      他人下單，都是自己打電話下單，營業員黃春儒認得其聲音，又於本案發生前
      ，確曾於國外旅遊期間，打電話回國下單買賣股票達二百張等語（見九十一年
      度偵續字第四七二號偵查卷宗第八十七頁反面、原審九十三年三月三日審判筆
      錄），益足徵被告所辯於八十五年八月初因告訴人帳戶存款餘額尚不足所借金
      額，嗣後告訴人於國外以電話通知伊已有出售股票之款項入帳，伊始於提款單
      上填載日期至銀行提款，並未盜賣告訴人之股票等語，尚非無稽。參酌證人即
      被告之女郭佳珍於原審審理中亦證稱確曾向被告借款裝潢房屋等語（見原審九
      十年三月三日審判筆錄），是就上各情參照觀之，堪認被告前開所辯，並非無
      據。
    (三)繼查告訴人自八十四年十二月下旬起，即以前開世華銀行忠孝分行帳戶密集進
      行股票交易，有該存摺影本在卷可參，而告訴人於八十五年九月二日回國，隨
      即在同年九月十一日、十一月二十九日補登存摺二次，且每月均會將其持有之
      群益證券公司存摺及世華銀行忠孝分行存摺登摺等情，業為告訴人所自承（見
      九十一年度偵字第一六八三四號偵查卷宗第五十五頁反面、九十一年度偵續字
      第四七二號偵查卷宗第八十七頁、原審九十三年三月三日審判筆錄），復有告
      訴人世華銀行忠孝分行存摺影本在卷足據，矧告訴人既每月至少會登摺一次，
      表示其對帳戶內之股票數目或帳戶內尚有多少餘額有相當程度之注意，則焉有
      可能於距案發當時僅一個月未發覺股票遭盜賣之情，而於案發五年後，期間股
      票交易次數已無法計清之情形下，卻能發現遭被告盜賣其中五張中信銀股票，
      是告訴人所指，實悖常情至明。再參以一般證券交易常規，存款戶買賣股票後
      ，會給予月對帳單，供客戶核對交易股票名稱、張數及存款餘額，以確定賣出
      股票之股款是否入帳，或應支付之股款是否足額，以免造成違約交割，而告訴
      人買賣股票近十年，當不可能不知，是苟被告確有於八十五年八月二日盜賣告
      訴人所有之中信銀股票五張，則告訴人應於八十五年九月十日前即收到群益證
      券公司所寄之月對帳單（按告訴人係於八十五年九月二日回國），從上開對帳
      單即可得知股票之進出交易，何以於當時未發現，竟遲至九十一年五月間，長
      達五年有餘後方行發覺，是衡情論理，告訴人指訴稱其歷經數年均未發現存款
      遭人盜領等語，顯與常情有違，況本件若果被告係盜領告訴人之存款，豈有將
      贓款轉入本人帳戶以供他人日後追查之理？綜上各情，交互以觀，被告所辯前
      詞遠較告訴人之指訴為可採，應可採信。
    (四)至世華銀行中心自動轉帳清單影本、世華銀行匯出匯款用紙（代收入傳票）影
      本、臺北銀行入戶電匯回條影本等，僅足以證明被告確於八十五年八月五日確
      自告訴人世華銀行忠孝分行之帳戶提領三十六萬一千二百元，繼而存入伊在臺
      北銀行永春分行之帳戶中，惟仍不足以證明該筆款項之轉帳由來，是仍不足以
      證明被告有為前揭犯行，自不足為不利於被告之認定。
五、綜上以觀，被告所辯，尚可採信。此外，復查無其他積極證據足資證明被告確有
    本案犯行，自難僅憑告訴人之指訴、告訴人之
    存摺影本、告訴人之世華銀行存摺影本、世華銀行中心自動轉帳清單影本、世華
    銀行匯出匯款用紙影本、臺北銀行入戶電匯回條影本、被告九十一年八月二十七
    日臺北銀行入戶電匯回條影本等，遽論被告確有公訴人所指之犯行，原審以不能
    證明被告犯罪，為被告無罪之諭知，尚無違誤。公訴人上訴意旨略以：「（一）
    兩造間以往是否有金錢往來或其女兒是否有房屋需修繕無關，縱或有金錢往來，
    為何以往從無類似由被告自行填寫告訴人提款單金額、告訴人姓名、日期等情事
    ，且告訴人並非不識字，如何會逕由被告代填？（二）告訴人所有，世華銀行忠
    孝分行帳號00000000000號帳戶，在八十五年七月十六日告訴人出國
    前夕，帳戶內確有現金二百九十萬九千八百十五元，如告訴人同意借款，為何不
    預留該款項，以供被告借用；且為何借貸金額並非整敦，而是三十六萬一千二百
    元，含有二百元之尾數？又為何被告在借錢時，未曾交付支票或借據？借款時間
    又適巧在被告準備出國一個半月，遠赴加拿大正在整理大批行李之晚上？甚至需
    告訴人在事隔半月，於遠赴加拿大觀光旅遊時，還違反常情出售股票，以便借貸
    予被告？（三）本件告訴人從未與被告有系爭三十六葛一千二百元之借貸約定，
    告訴人亦未曾將提款單、銀行存摺交付被告，完全係被告趁告訴人出國時進入屋
    內，以竊盜方式所取得，原審法院未調閱雙方在電信局之通聯紀錄，查證告訴人
    確未曾在八十五年七月十七日至同年九月一日出國期間打任何電話給被告，甚至
    法官亦未向世華聯合商業銀行忠孝分行調閱八十三年八月三日被告偽造告訴人簽
    名及盜蓋印章之提款單，即採信被告之辯解，尚嫌速斷」云云。經查告訴人於八
    十五年七月十七日至同年九月一日間出國旅遊，在告訴人出國前，告訴人之世華
    銀行忠孝分行00000000000號帳戶內餘額僅有十六萬九千一百七十三
    元，此有該存摺影本附九十一年度偵字第一六八三四號偵查卷宗第七、八頁可憑
    ，公訴人所述該帳戶內有現金二百九十萬九千八百十五元十一，尚乏依據。又原
    審就證人黃春儒、郭佳珍之證詞及被告、告訴人之陳述，已就卷內證據調查之結
    果，而為綜合判斷，詳敘其取捨之理由，並說明被告無竊盜、詐欺、偽造文書之
    得心證理由，所為論斷從形式上觀察，難認有違背經驗法則、論理法則，或有其
    他違背法令之情形，自不容任意指為違法。況查刑事訴訟法第一百六十一條已於
    九十一年二月八日修正公布，修正後同條第一項規定：檢察官就被告犯罪事實，
    應負舉證責任，並指出證明之方法。因此，檢察官對於起訴之犯罪事實，應負提
    出證據及說服之實質舉證責任。倘其所提出之證據，不足為被告有罪之積極證明
    ，或其闡明之證明方法，無從說服法官以形成被告有罪之心證，基於無罪推定之
    原則，自應為被告無罪判決之諭知。本件檢察官未提出適合於證明被告犯罪之積
    極證據，本院就卷內訴訟資料，逐一剖析，參互審酌，仍無從獲得被告有罪之心
    證，應認不能證明被告犯罪，揆諸前揭說明，基於無罪推定之原則，原審為被告
    無罪判決之諭知，洵無不合，檢察官以前詞上訴，主張被告涉有刑法第三百二十
    條第一項、第三百三十九條第一項、第二百十六條、第二百十條之罪嫌，為無理
    由，應予駁回。
據上論斷，應依刑事訴訟法第三百六十八條，判決如主文。
本案經檢察官郭啟東到庭執行職務。
中　　　華　　　民　　　國　　九十三　　年　　　七　　　月　　  七  　　日
                              臺灣高等法院刑事第二十一庭
                                  審判長法  官  葉  騰  瑞
                                        法  官  陳  坤  地
                                        法  官  莊  明  彰
右正本證明與原本無異。
檢察官如不服本判決，應於收受送達後十日內向本院提出上訴書狀，其未敘述上訴之
理由者並得於提起上訴後十日內向本院補提理由書（均須按他造當事人之人數附繕本
）。
                                        書記官  廖  逸  柔
中　　　華　　　民　　　國　　九十三　　年　　　七　　　月　　  八　　  日
